【裁判字號】    96,重上,614
【裁判日期】    970923
【裁判案由】    返還借款
【裁判全文】
臺灣高等法院民事判決                 96年度重上字第614號
    上  訴  人  甲○○
                乙○○
    共      同
    訴訟代理人  張靜怡律師
    複代理人    陳學驊律師
    被上訴人    丙○○
    訴訟代理人  葉大慧律師
上列當事人間請求返還借款事件，上訴人對於中華民國96年10月
22日臺灣臺北地方法院96年度重訴字第3號第一審判決提起上訴
，本院於97年9月9日言詞辯論終結，判決如下：
    主      文
原判決關於命上訴人給付超過「上訴人甲○○應給付被上訴人新
台幣參佰玖拾陸萬元，及自民國九十五年十二月九日起至清償日
止，按年息百分之五計算利息；及上訴人乙○○應給付被上訴人
新台幣陸佰伍拾壹萬元，及自民國九十五年十二月十一日起至清
償日止，按年息百分之五計算利息」部分，及該部分假執行之宣
告，暨訴訟費用之裁判均廢棄。
上開廢棄部分，被上訴人在第一審之訴及其假執行之聲請均駁回
。
其餘上訴駁回。
第一、二審訴訟費用由上訴人甲○○負擔百分之三十八，餘由上
訴人乙○○負擔。
    事實及理由
一、程序方面：
    按當事人不得提出新攻擊或防禦方法，但如係對於第一審已
    提出之攻擊防禦方法為補充，或如不許其提出顯失公平者，
    不在此限，民事訴訟法第447條第1項第3、6款定有明文。本
    件上訴人於原審辯稱被上訴人贈與金錢予上訴人以購買房屋
    ，嗣於本院請求傳訊證人丁○○以證明有無贈與之法律關係
    ，核係就在第一審已提出之攻擊或防禦方法為補充，且上訴
    人就其聲請訊問證人之事由並已釋明，如不許其提出顯失公
    平，業據上訴人釋明，應予准許，合先敘明。
二、本件被上訴人主張：上訴人甲○○與乙○○兄弟於民國94年
    1月間向被上訴人借款，以購買訴外人昌盛建設股份有限公
    司（下稱昌盛公司）於臺北市○○區○○段4小段333、319
    、320地號土地上興建預售之房屋即編號A戶5樓及編號B戶2
    樓房屋各乙戶，其情形分別如下：(一)被上訴人於94年1月5日
    以遠東銀行信用卡簽帳代上訴人甲○○給付新台幣（下同）
    50萬元定金，復於94年1月10日以現金代甲○○給付130萬元
    簽約金，並自94年7月1日起至95年6月2日止，借用訴外人李
    文忠國泰世華銀行復興分行帳戶，以甲○○名義先後匯款
    216萬元到昌盛公司在國泰世華銀行復興分行帳戶，以給付
    開工款與各期工程款，合計396萬元。(二)被上訴人另於94年1
    月1日以台新銀行信用卡簽帳代乙○○給付109萬元定金，復
    於94年1月5日以現金代乙○○給付185萬元簽約金，並自94
    年7月1日起至95年6月2日止，借用李文忠帳戶先後匯款357
    萬元至昌盛公司帳戶給付各期工期款，合計651萬元。被上
    訴人請求上訴人清償借款，惟上訴人置之不理，爰依借款返
    還請求權求為判命：(一)上訴人甲○○應給付被上訴人396萬
    元，及自95年11月9日起至清償日止，按年息5%計算之利息
    。(二)上訴人乙○○應給付被上訴人651萬元，及自95年11月
    21日起至清償日止，按年息5%計算之利息（原審判決被上訴
    人勝訴，上訴人聲明不服）。並上訴聲明：上訴駁回。
三、上訴人則以：被上訴人為上訴人乙○○與甲○○的乾媽，並
    與甲○○為同修佛經弟子，為幫助上訴人向訴外人昌盛公司
    購買預售屋之故，被上訴人遂使用信用卡簽帳50萬元及109
    萬元贈與乙○○及甲○○以給付購屋定金，另交付訴外人即
    被上訴人親戚林坤松簽發之支票供乙○○給付簽約金之擔保
    ，並由乙○○於支票背書，有證人丁○○當場見證。又上訴
    人於94年1月10日以現金支付簽約款，乙○○並以現金185萬
    元換回前開擔保用途之支票，並按期自己支付工期款。詎被
    上訴人事後反悔贈與房屋，指稱簽約金及工期款均為其所支
    付，然用以擔保乙○○簽約款之林坤松支票原本目前由乙○
    ○執有，足見簽約金為上訴人以現金支付，且被上訴人並未
    舉證證明兩造間有何消費借貸之合意，被上訴人所稱並非真
    實。惟原審為上訴人敗訴之判決，尚有不當，為此提起上訴
    並聲明：(一)原判決廢棄。(二)被上訴人在原審之訴及假執行之
    聲請均駁回。
四、兩造不爭執之事項：
  (一)甲○○、乙○○於94年1月間分別向昌盛公司購買該公司於
    臺北市○○區○○段4小段333、319、320地號土地上興建預
    售之房屋即編號A戶5樓及編號B戶2樓各乙戶，有買賣契約影
    本在卷可稽（見原審卷第130至138、115至124頁）。
  (二)被上訴人於94年1月5日以遠東銀行信用卡簽帳，以代上訴人
    甲○○給付昌盛公司50萬元定金；復於94年1月10日以現金
    代甲○○給付130萬元簽約金，有遠東銀行信用卡繳款通知
    書、昌盛公司提出之甲○○簽約金繳款明細等影本可證（見
    原審卷第6、7、129頁）。
  (三)被上訴人於94年1月1日以台新銀行信用卡分別簽帳各50萬元
    與59萬元，以代乙○○給付昌盛公司109萬元定金；復於94
    年1月5日以訴外人林坤松所簽發、乙○○背書、面額185萬
    元、票號SA0000000之支票，以代乙○○給付昌盛公司簽約
    金；94年1月5日復經人以現金185萬元給付昌盛公司以領回
    前開支票，有台新銀行白金卡帳單、昌盛公司提出之乙○○
    定金繳款明細等影本可證（見原審卷第8、126、127、128頁
    ）。
  (四)94年7月1日起至95年6月2日止，上訴人甲○○以訴外人李文
    忠之帳戶匯款216萬元（原判決誤為396萬元）予昌盛公司，
    乙○○亦以李文忠之帳戶匯款357萬元予該公司，有國泰世
    華銀行匯款資料影本可證（見原審卷第9至24頁）。
  (五)行德生藥科技股份有限公司（下稱行德公司）對被上訴人提
    出業務侵占之刑事告訴，經台灣台北地方法院檢察署（下稱
    台北地檢署）檢察官處分不起訴確定，有95年偵字第21394
    號及96年偵續字第121號處分書影本可稽（見原審卷第63至
    64、151 至154頁）。
五、兩造爭執要點為：兩造間有無消費借貸關係存在？茲就兩造
    爭點及本院得心證理由分述如下：
  (一)按稱消費借貸者，謂當事人一方移轉金錢或其他代替物之所
    有權於他方，而約定他方以種類、品質、數量相同之物返還
    之契約；又當事人主張有利於己之事實，就其事實有舉證之
    責任，民法第474條第1項、民事訴訟法第277條前段固定有
    明文。又主張契約關係之存在者，雖不能證明其契約締結之
    事實，但依契約履行之事實，足以推定其契約關係之存在時
    ，自不容契約當事人無端否認（最高法院21年上字第3046號
    判例意旨參照）。
  (二)經查兩造並未書立消費借貸契約，惟被上訴人確實以信用卡
    簽帳方式為上訴人等向訴外人昌盛公司給付購屋定金各50萬
    元及109萬元，且訴外人李文忠確實為上訴人等給付各期工
    程款而先後匯款各216萬元及357萬元予昌盛公司，為兩造所
    不爭執。而證人李文忠亦於原審到庭結證稱：伊自91年以後
    將個人名義之國泰世華復興分行帳戶借給被上訴人使用，被
    上訴人指示匯款時，曾告知因上訴人借款購屋等語，有證人
    筆錄在卷足稽（見原審卷第67頁反面）。又上訴人乙○○於
    前開台北地檢署侵占案件偵查中證稱：被上訴人為甲○○兄
    弟各代付100多萬元等語（見台北地檢署95偵字第21394號不
    起訴處分書第3頁即原審卷第64頁）；而上訴人甲○○與乙
    ○○復均於前開案件偵查中以證人身分證稱：被上訴人有借
    錢給上訴人等購買台北市○○街48巷6號預售屋等語（見台
    北檢署96偵續字第121號不起訴處分書第2頁第24行、第3頁
    第4行即原審卷第151、152頁）。且上訴人甲○○曾透過行
    動電話傳送簡訊予被上訴人，其內容為：「我有幾個想法，
    希望妳知悉：接下來，妳不需要再借我錢，欠妳的錢我會慢
    慢還妳！你勿需再擔憂，我忝為人師，你勿需再叫我師父或
    學長。」（見原審卷第62頁），亦為上訴人所不爭執，是據
    此足證被上訴人確實借款予上訴人。又上訴人雖辯稱無資力
    以清償鉅額借款債務，故兩造間不可能有借貸關係云云；惟
    被上訴人既為上訴人之乾媽，為上訴人所自陳，則兩造間既
    有情誼而非素不相識，衡情仍有可能成立消費借貸契約。是
    被上訴人主張，應屬有據。上訴人所辯，並不足採。
  (三)而原告對於自己主張之事實已盡證明之責後，被告對其主張
    ，如抗辯其不實並提出反對之主張者，則被告對其反對之主
    張，亦應負證明之責，此為舉證責任分擔之原則（最高法院
    18年上字第2855號判例意旨參照）。而上訴人雖否認兩造間
    有何消費借貸關係，並辯稱被上訴人是上訴人之乾媽，因此
    贈與金錢予上訴人云云。經查證人丁○○雖到庭證稱曾陪上
    訴人甲○○去看房子好幾次，但並未注意甲○○簽約付款等
    情事，有證人筆錄在卷可稽（見本院卷第61頁反面、61頁）
    ，是據此並不能證明被上訴人係贈與金錢予上訴人。上訴人
    雖又辯稱被上訴人並未舉證證明訴外人李文忠匯款予訴外人
    昌盛公司之款項為被上訴人所有云云，惟被上訴人已舉證證
    明李文忠確實匯款計573萬元予昌盛公司，且該等款項係為
    上訴人給付系爭購屋工程款，並為上訴人所不爭執，則依上
    說明，應認為被上訴人對於自己主張之消費借貸事實已盡證
    明之責，故上訴人應舉反證以妨礙本院基於被上訴人之舉證
    而得確信，亦即上訴人應再舉反證證明李文忠係基於其與上
    訴人間之原因關係而匯款予昌盛公司，且上開匯款實與被上
    訴人無關等情。上訴人雖辯稱：李文忠帳戶內款項係由被上
    訴人逕行從行德公司帳戶轉出後再轉入李文忠帳戶，而行德
    公司之資金係行德公司的股東即甲○○、乙○○所有云云。
    惟行德公司實為被上訴人一人出資，僅同意上訴人二人擔任
    名義股東，並未同意將該公司股份贈與上訴人二人，有台北
    地檢署95年偵字第21394號及96年偵續字第121號不起訴處分
    書影本可稽（見原審卷第63至64、151至154頁）。此外上訴
    人並未舉證證明李文忠為上訴人給付系爭購屋工程款之原因
    ，則衡諸一般社會常情，李文忠不可能無緣無故為上訴人履
    行買賣價金給付義務，是應認為被上訴人所稱係借用李文忠
    之帳戶匯款予昌盛公司，以借款予上訴人供清償買賣價金債
    務等語，應屬可採。至於被上訴人雖未舉證證明李文忠帳戶
    內之資金來源，但據此尚不足以為有利於上訴人之認定。此
    外兩造間毫無親誼關係，被上訴人卻給付上訴人等金錢分別
    高達396萬元及651萬元，則衡諸一般社會常情，顯不可能為
    贈與，而應為消費借貸。是上訴人所辯，並不可採。
  (四)又借用人應於約定期限內，返還與借用物種類、品質、數量
    相同之物，未定返還期限者，借用人得隨時返還，貸與人亦
    得定一個月以上之相當期限，催告返還；又給付無確定期限
    者，債務人於債權人得請求給付時，經其催告而未為給付，
    自受催告時起，負遲延責任；其經債權人起訴而送達訴狀，
    或依督促程序送達支付命令，或為其他相類之行為者，與催
    告有同一之效力。民法第478條、第229條第2項定有明文。
    經查本件兩造訂立消費借貸契約，並未約定返還期限，然被
    上訴人既已對上訴人起訴，起訴狀繕本又於95年11月8日、
    10日（原判決誤為20日）先後送達上訴人，自可認被上訴人
    已對上訴人為催告，且截至97年9月9日本件言詞辯論之日止
    ，為時已逾一個月以上，縱本件借貸未定有返還期限，亦可
    認被上訴人之請求與民法第478條規定相符（最高法院70年
    台上字第2011號判例意旨參照）。從而被上訴人請求上訴人
    甲○○返還借款396萬元（計算式：50萬元定金＋130萬元簽
    約金＋216萬元各期工程款＝396萬元）及自起訴狀繕本送達
    逾一個月即95年12月9日起至清償日止，按年息5%計算之利
    息，並請求上訴人乙○○返還借款651萬元（計算式：109萬
    元定金＋185萬元簽約金＋357萬元各期工程款＝651萬元）
    及自起訴狀繕本送達逾一個月即95年12月11日起至清償日止
    ，按年息5%計算之利息，即屬有據。
六、綜上所述，被上訴人請求上訴人甲○○返還借款396萬元及
    給付自95年12月8日起至清償日止之法定遲延利息，並請求
    上訴人乙○○返還借款651萬元及給付自95年12月10日起至
    清償日止之法定遲延利息，為有理由，應予准許。逾此部分
    之請求，尚非正當。原審失察遽就超過上開應准許部分，為
    上訴人敗訴之判決，並為假執行之宣告，自有未洽。上訴意
    旨就此部分求予廢棄改判，應予准許。至於上開應准許部分
    ，原審判命上訴人給付，並依據兩造聲請為准免假執行之宣
    告，核無違誤。上訴人就此部分指摘原判決不當，求予廢棄
    ，為無理由，應駁回其上訴。
七、因本件事證已臻明確，兩造其餘主張、陳述及所提之證據，
    經本院審酌後認與判決結果不生影響，爰不逐一論列，附此
    敘明。
八、據上論結，本件上訴為一部有理由，一部無理由。依民事訴
    訟法第450條、第449條第1項、第79條，判決如主文。
中    華    民    國    97    年    9     月    23    日
                  民事第七庭
                        審判長法  官  鄭三源
                              法  官  呂太郎
                              法  官  邱  琦
正本係照原本作成。
如不服本判決，應於收受送達後20日內向本院提出上訴書狀，其
未表明上訴理由者，應於提出上訴後20日內向本院補提理由書狀
（均須按他造當事人之人數附繕本）上訴時應提出委任律師或具
有律師資格之人之委任狀；委任有律師資格者，另應附具律師資
格證書及釋明委任人與受任人有民事訴訟法第466條之1第1項但
書或第2項（詳附註）所定關係之釋明文書影本。
中    華    民    國    97    年    9     月    23    日
                              書記官  廖艷莉
附註：
民事訴訟法第466條之1（第1項、第2項）：
對於第二審判決上訴，上訴人應委任律師為訴訟代理人。但上訴
人或其他法定代理人具有律師資格者，不在此限。
上訴人之配偶、三親等內之血親、二親等內之姻親，或上訴人為
法人、中央或地方機關時，其所屬專任人員具有律師資格並經法
院認為適當者，亦得為第三審訴訟代理人。


司法院資訊處製作；財團法人民間司法改革基金會備份。
